# 问个中国证监会 2011 年第 1 期《上市公司执行企业会计准则监管问题解答》有关的问题

提问人：ayimm 时间：2012-11-07 16:24:19
鲁信高新(600783)3月 2 日公告，根据中国证监会 2011 年第 1 期《上市公司执行企业会计准则监管问题解答》规定，其全资子公司山东省高新技术投资有限公司所投资的多家公司增发股份导致的净资产增加份额，由此前的计入资本公积金，调入到投资收益科目，从而增加公司 2010 年度投资收益2.58亿元。由此，鲁信高新调高 2010 年度业绩预告，由此前的预增130%上调至预增400%。 市场人士指出，由于鲁信高新、电广传媒、钱江水利等公司旗下均有创投公司，其中也不乏 2010 年成功登陆中小板、创业板的公司，该项政策将对多家创投概念上市公司产生重要影响。 鲁信高新解释称，全资子公司山东省高新技术投资有限公司所投资的山东新北洋信息技术股份有限公司发行新股 3800 万股，威海华东数控股份有限公司增发新股874.78万股，山东宝莫生物化工股份有限公司发行新股3000 万股，山东金宝电子股份有限公司增资 4400 万股，山东圣阳电源股份有限公司增资 630 万股，从而导致公司在上述单位的持股比例下降，公司财务部门将上述单位增发股份导致的净资产增加份额，计入了资本公积金。 根据中国证监会 2011 年第 1 期《上市公司执行企业会计准则监管问题解答》（以下简称“解答”）规定，“由于被投资单位增发股份、投资方未同比例增资导致持股比例下降的，持股比例下降部分视同长期股权投资处置，按新的持股比例确认归属于本公司的被投资单位增发股份导致的净资产增加份额，与应结转持股比例下降部分的长期股权投资账面价值之间的差额计入当期损益。” 按照上述会计处理方法核算，高新投因所投资单位增发股份导致原计入鲁信高新资本公积金部分，调入到投资收益科目，从而增加鲁信高新 2010 年度投资收益2.58亿元左右。 记者研究后发现，A股还有数家上市公司或与鲁信高新情形类似，即所参股并具重大影响的公司实施增发（主要包括IPO和增资等），但上市公司并未按比例增持股份，从而导致相应的权益份额减少。 例如：康恩贝参股的佐力药业（占其发行前股本的26%），佐力药业公司上市导致康恩贝公司持股比例下降，康恩贝公司按“解答”的规定，确认下降部分股权的投资收益，导致 2011 年投资收益为 9064万，比上年同期增长458.66%， 复星医药参股的汉森制药（20%）、新湖中宝参股的金洲管道（20%）均完成了A股IPO。上述公司均可能按照证监会《解答》的要求，调整或确认其 2010 年度或 2011 年度的投资收益，公司净利润有望因此大幅攀升。 请问：1.鲁信高新、康恩贝借助子公司增发，本公司持股比例下降而确认的投资收益，是否符合会计准则中关于收入确认的要求？是否符合会计准则中关于会计信息质量的有关规定？ 2.根据证监会《解答》的规定，鲁信高新等公司借助子公司增发，本公司持股比例下降而取得的巨额投资收益能够导致公司盈利水平的大幅度攀升。这种规定是否为企业进行利润操纵提供了新的手段和机会？ 3.对于原以权益法核算的长期股权投资，如果持股比例下降后对被投资单位不再具有重大影响，剩余投资应按照成本法核算。这种改变会对公司当期的盈利产生什么影响？能否举个真实存在的公司的例子呢？ 谢谢哈！

回答人：chenyiwei
类似问题已经讨论过多次。这样操作背后的会计原理依据可以在本版面上搜索。实务中如果有公司要用这样的方式进行所谓“利润操纵”，实际上难度还是不小的，因为无论是引入新的投资者还是IPO都不是容易的事，都不是联营投资者及其关联方所能够控制的。既然是不能控制的事情，而且也不涉及会计估计等不确定性事项，那么也就不存在“操纵”一说。